【裁判字號】    98,上訴,1729
【裁判日期】    980617
【裁判案由】    違反公司法等
【裁判全文】
臺灣高等法院刑事判決                98年度上訴字第1729號
    上  訴  人  臺灣臺北地方法院檢察署檢察官
    上  訴  人
    即  被  告  甲○○
    選任辯護人  林誌誠  律師
上列上訴人因被告違反公司法等案件，不服臺灣臺北地方法院97
年度訴字第1210號，中華民國98年3月31日第一審判決（起訴案
號：臺灣臺北地方法院檢察署97年度偵字第4300號）提起上訴，
判決如下：
    主      文
上訴駁回。
甲○○緩刑參年。
    犯罪事實
壹、甲○○為黛咪摩兒生技股份有限公司（下稱黛咪摩兒公司）
    依公司法規定的負責人，並為商業會計法上商業負責人。
貳、甲○○明知公司應收的股款，股東應實際繳納，不得以申請
    文件表明收足及利用不正當方法，致使會計事項或財務報表
    發生不實結果，竟基於違反公司法、使公務員登載不實、違
    反商業會計法使財務報表發生不實結果的犯意：
一、於民國93年6 月3 日，向不詳姓名之人借款新臺幣（下同）
    2640萬元，於同年6 月7 日前某時許，向黃燕光、丑○○、
    戊○○、庚○○、楊碧霞、丁○○、辛○○、己○○、壬○
    、癸○○、丙○○○、乙○○及子○○等12人，各籌募30
    萬元，共計3000萬元，於93年6 月7 日匯入臺東區中小企業
    銀行第000000000000號黛咪摩兒公司籌備處帳戶。將上述帳
    戶存摺影本，充作股款收足證明，並將資本確實收訖的內容
    登載於會計帳冊，於同年月8 日交由不知情的會計師賴碧玲
    簽證黛咪摩兒公司設立登記資本額查核報告書及資產負債表
    等財務報表文件；而竟隨即於同年月9 日將上述帳戶內股款
    3000萬元悉數提出。
二、同年月10日，持上述設立登記資本額查核報告書、黛咪摩兒
    公司設立登記申請書等文件，表明業已收足股款而向臺北市
    政府商業管理處申辦黛咪摩兒有限公司設立登記，並以甲○○為該公司負責人，致承辦公務員誤以為黛咪摩兒有限公司
    股款已經收足，於93年6月29日准予設立登記，並將前述不
    實事項登載於所職掌的黛咪摩兒有限公司案卷內，足以生損
    害於臺北市政府商業管理處對於公司登記資料管理的正確性
    。
    理      由
壹、被告及辯護人對於卷證的證據能力均表示無意見（本院98年
    5月15日準備程序筆錄3）。
貳、認定犯罪事實所憑證據和理由：
一、被告甲○○自白，坦承犯罪事實（原審88反、本院98年5 月
    15日準備程序筆錄2 、98年5 月27日審判筆錄）。
二、93年6 月10日黛咪摩兒公司設立登記申請書（他4839號68）
    ）。
三、黛咪摩兒公司籌備處使用的臺東區中小企業銀行第00000000
    0000號帳戶存摺、存摺取款條及交易資料（他4839號75、76
    頁）。
四、黛咪摩兒公司案卷（他4839號49-91）。
參、論罪的理由：
一、被告行為後，商業會計法第71條第5款就法定刑併科罰金部
    分，自新台幣15萬元修正提高為60萬元，比較修正前、後規
    定，以修正前的規定對於被告較為有利。
    被告所為，觸犯95年5月24日修正前商業會計法第71條第5款
    商業負責人，其他利用不正當方法，致使財務報表發生不實
    結果罪；公司法第9 條第1 項公司負責人，公司應收股款，
    股東並未實際繳納，而以申請文件表明收足罪；刑法第214
    條使公務員登載不實事項罪。
二、公司負責人明知公司應收股款，股東並未實際繳納，而以申
    請文件表明收足，使公務員登載於職務上所掌公文書，足以
    生損害於公眾或他人，所犯公司法第9條第1項及刑法第214
    條兩罪，就行為人而言，僅有自然行為概念的一行為，且是
    基於一個意思決定而為，應評價為一個犯罪行為，而兩罪犯
    罪構成要件不同，為一行為觸犯數罪名，應依刑法第55條想
    像競合犯規定，從較重的公司法第9 條第1 項處斷（最高法
    院96年台上字第6356號判決、96年度第7 次刑事庭會議決議
    意旨參照）。
三、被告觸犯公司法第9 條第1 項及修正前商業會計法第71條第
    5 款兩罪間，有手段、目的牽連關係，應依修正前刑法第55
    條牽連犯規定，從重論以公司法第9 條第1 項罪名。
肆、上訴駁回的理由：
一、原審以被告罪證明確，適用公司法第9條第1項，審酌被告以
    上述方式辦理公司設立登記，虛充公司資本與他人交易往來
    ，對於社會經濟秩序所生危害難稱微小，及其犯罪動機、目
    的、手段、所為妨害主管機關對公司監督的正確性；犯罪後
    坦承犯行，犯後態度良好等一切情狀，量處有期徒刑3 月，
    並諭知易科罰金折算標準，以銀元300 元即新臺幣900 元折
    算壹日，依中華民國96年罪犯減刑條例減刑，併定易科罰金
    折算標準。認事用法均無不合，量刑妥適，公訴人上訴指稱
    原判決不當，無理由，應予駁回。
二、被告前無犯罪科刑紀錄，未曾受有期徒刑以上刑的宣告，有
    本院被告前案紀錄表可憑，一時失慮致罹刑章，犯後坦承犯
    行，深表悔悟，應無再犯可能。因認前述宣告刑以暫不執行
    為當，併依刑法第2 條第1 項但書規定，依刑法第74條第1
    項第1 款，宣告緩刑如主文。
伍、公訴意旨另略以：被告甲○○意圖為自己不法所有，於93年
    6 月7 日前某時許，向黃燕光、丑○○、戊○○、庚○○、
    楊碧霞、丁○○、辛○○、己○○、壬○、癸○○、丙○○○、乙○○及子○○等人，佯稱欲合資成立黛咪摩兒公司，
    由黃燕光以技術入股，其餘人等則以現金出資，每人出資30
    萬元，可占該公司1 ％股份等語，致上述人等均陷於錯誤，
    分別於93年6 月7 日匯款至黛咪摩兒公司籌備處申請的臺東
    區中小企業銀行第000000000000號帳戶內，共計360 萬元。
    甲○○隨即於同年月9 日將該款提領一空，供己花用，因認
    被告涉犯刑法第339 條第1 項詐欺取財罪嫌等語。
    經查：
一、證人即原黛咪摩兒公司股東楊碧霞、庚○○、辛○○、癸○○、高麗婷（戊○○）、丁○○及壬○均於原審明確結證：
    「因黃燕光或股東邀約投資30萬，之後退股拿回全部金額。
    」等語（原審111-119 、146-149） 。
    證人壬○並稱：「因覺得投資款很少，平時我們在公司上班
    該給我們的業務獎金都已經拿到，所以沒有計較股東分紅。
    退股時是謝惠雯跟我辦理退股事宜，投資黛咪摩兒公司沒有
    受損，當時被告會來黛咪摩兒公司看帳，關心公司的員工。
    」等語（原審148 反-149）。
    另依股東退股聲明書、國泰世華銀行票面金額、股金退還證
    明單、黛咪經理人（劉美香、高麗婷、卓惠玉及江叔媛）95
    年度分紅簽收單、己○○轉讓書等（原審23-40） ，足認證
    人等投資黛咪摩兒公司均是因黃燕光或股東間互相邀約，並
    非被告所招募。於投資黛咪摩兒公司前，也均不認識被告。
    黛咪摩兒公司成立後有正常營業，證人並均因招攬業務，而
    領取業務獎金及依任職時間長短，分別領取1 次或2 次農曆
    年紅包或紅利。一旦證人提出退股要求，被告擔任董事長的
    黛咪摩兒公司即同意全額退還投資金額，並未刁難。身為股
    東的證人均全額領回投資金額，未受有損害。
    足證被告於客觀上並無詐欺犯行、也無主觀上法所有的意圖
    與詐欺故意。
二、黛咪摩兒公司籌備處使用的臺東區中小企業銀行第00000000
    0000號帳戶存摺、存摺取款條及交易資料（他4839號75-76
    ），僅能得知戶名「甲○○黛咪摩兒生技（股）公司籌備」
    帳戶，於93年6 月7 日曾以轉帳方式存入3000萬元的事實，
    並不足以憑此即認定被告涉有詐欺取財犯行。
三、檢察官固以證人戊○○等人出資僅佔公司登記股份1 ％，被
    告甲○○分文未出卻得公司大部分股份，紅利分配、股東權
    益均優於其他股東，坐享其成，卻無需擔負投資損失，顯有
    不法所有意圖；證人戊○○等人若知此情況，豈可能出資等
    語，提起上訴。
    經查：
    證人戊○○等人或證述：「黛咪摩兒公司是正派經營，我沒
    有因投資而受損害，純粹是因個人理念與黃燕光不合才退股
    ，沒有因黛咪摩兒公司負責人的因素，而產生退股的念頭。
    」（原審114） 或證稱：「黛咪摩兒公司經營都走正派路線
    。黛咪摩兒公司前1 、2 年的狀況不錯，到最後1 年的狀況
    很差，幾乎沒有什麼賺錢。黛咪摩兒公司辦理解散登記的主
    要原因為黛咪摩兒公司總經理黃燕光將很多經營的人都帶走
    ，以致公司無法繼續經營。」等語（原審115） 。
    證人一致證述黛咪摩兒公司正常經營、自願出資、未受有損
    害。上訴意旨指稱證人等若知僅佔公司股份1 ％即不願出資
    等語，應屬檢察官個人意見之詞。
    況且公司股東出資的方式，並不限以現金出資，也得以對公
    司所有的貨幣債權或公司所需的技術、商譽抵充（公司法第
    156 條第5 項參照）。各股東間可自行協調、分配，自不得
    因被告未以現金出資即認定被告涉有不法所有的詐欺意圖。
四、此外，查無其他積極證據足以證明被告涉有公訴人所指詐欺
    犯行。原審以公訴意旨認與前述論罪科刑違反公司法部分，
    具有裁判上一罪關係，而不另為無罪諭知。經核原審的認事
    用法並無違誤。公訴人關於此部分的上訴，也無理由，應併
    駁回。
陸、適用的法律
一、刑事訴訟法第368條、第364條。
二、刑法第2條第1項但書、第74條第1項第1款。
中    華    民    國    98    年    6     月    17    日
                  刑事第六庭  審判長法  官  林堭儀
                                    法  官  吳淑惠
                                    法  官  郭豫珍
以上正本證明與原本無異。
如不服本判決，應於收受送達後10日內向本院提出上訴書狀，其
未敘述上訴之理由者並得於提起上訴後10日內向本院補提理由書
（均須按他造當事人之人數附繕本）「切勿逕送上級法院」。
                                    書記官  胡勤義
中    華    民    國    98    年    6     月    18    日


司法院資訊處製作；財團法人民間司法改革基金會備份。
